# 背景研究

## 台湾对外贸易的历史背景

台湾地区的现代经济，是以日本殖民统治时期的农业和轻工业为基础发展起来的。日清《马关条约》签订之后，台湾被割让给日本，台湾的出口重心由中国转向了日本，被纳入了日本经济体系和帝国经济圈中。日据时期，台湾对日贸易与转口贸易逐渐盛行[@林玉茹]。日治时期台湾财政依赖日本国库的补助。此阶段台湾的经济是典型的殖民地经济模式，即以宗主国的需求为中心整体规划。台湾经济的发展方略为“工业日本，农业台湾”，而在1930年以后，因日本对外战争需要，台湾的经济重心转为工业化[@涂照彦1975日本帝国主義下の台湾]。日治时期，台湾的糖业、农业、金融等行业实现了一定的发展，水利、水电、交通、海港、运河和铁路建设都进行了不同程度的建设，为台湾经济打下了一定的发展基础。但日据时期晚期，台湾总督府为了支撑日本对外的侵略战争，在台湾实施了严格的贸易管制政策，加强统制贸易[@白纯2005光复初期台湾的贸易管制政策]。如图\@ref(fig:1941)^[数据来源：善后救济总署台湾分署经济扶正室《台湾省主要经济统计》，1946年9版，第65页。]所示，从1941年到1945年台湾对日本的进出口均高于对其他国家的进出口总和，且大多数年份差值较大。

```{r 1941, echo=FALSE, fig.cap='1941-1945台湾对外贸易统计', fig.align = 'center'}
read_csv('data/1945taiwan.csv', show_col_types = FALSE) |>
  ggplot() +
    geom_point(aes(Year, 数值, color = 类型, shape = 类型)) +
    geom_line(aes(Year, 数值, color = 类型, linetype = 类型)) +
    scale_color_manual(values=c("blue", "blue","red", "red")) +
    scale_linetype_manual(values=c(1, 2, 1, 2)) +
    xlab("年份") + 
    ylab("统计值（单位：台币千元）")
```

1945年台湾光复，联军总部宣布战后日本不能立即对外通商，使台湾失去对年来最大贸易对象，加之国民政府台湾调查委员会对战后台湾的总方针是：“恢复台湾、内地及输出入口贸易。对于输出入，应加管制，并计划增加土产销路”，使台湾对外贸易受到很大影响。国民政府成立了行政长官公署和物资调节委员会对全岛进行贸易管制，通过管制进出口，将贸易业务完全由贸易局垄断经营。这些贸易管制政策在战后物资匮乏的背景下，在稳定物价和调节民生方面起到了一定的积极作用，但这种贸易管制也遭到了台湾民众尤其商人阶级的反对。在国民政府的贸易管制下，1946、1947、1948年台湾省对内地省份进出口总额分别占台湾总进出口额的94%、91%和86%[@白纯2005光复初期台湾的贸易管制政策]。作为垄断者的政府拥有追求利润极大化的能力，所以这段时间的贸易管制称为台湾省政府的重要财源。

1949年国民政府撤退到台湾，为台湾带来部分物资和资金，但此时岛内经济萧条，粮食及工业产品严重不足，且美国此时已停止对国民政府的援助，超过200万大陆军民涌入台湾，造成台湾物资极度缺乏，社会秩序恶化，经济面临崩溃局面。1950年朝鲜战争的爆发，致使美国调整其东亚战略。1951年，美国国会通过“共同安全法”(Mutual Security Acts)，向台湾当局提供美元贷款、物资、以及技术合作。台湾当局此时采取适度干涉的计划经济政策，从1951年到1965年接受的美国经济援助达14.8亿美元。美援项目众多，涵盖军事、电力、交通、肥料、制糖、造纸等，基础工程中平均有74%的总投资来自美国援助[@台湾營造業]。从1950-1952年期间，共有83万吨美国援助物资输入台湾，总价值约1.66亿美元，贸易总额从1.85亿元增长至2.35亿元，增长约27%[@杨志强2013战后台湾经济转型发展轨迹]。

军售是一种特殊的商品贸易，从1950年到1965年，美国每年都以赠与或贷款的方式提供台湾1亿美元左右的军事援助。所以，美国是冷战期间台湾极为重要的贸易伙伴，1952-1990年期间，台湾对美贸易额从8900万美元增长到343.57亿美元，增长达385倍。其中出口从400多万美元增长到217.46亿美元，进口从8557万美元增长到126.12亿美元[@舒均治2012冷战后美台贸易关系的新变化]。在美援的帮助下，台湾经济由农业向工业，手工作业向机械化进行转型。为促进工业转型，当局运用财政、金融、贸易政策推动相关领域发展，提出了3期“经建四年计划”，“加速经济发展方案”等，力图加速工业发展，扩张出口贸易、增加社会就业以及改善国际收支。尹仲容，严家淦等技术官僚为吸引外资，决定采取出口鼓励政策，由出口带动生产，并实施了“19点财经改革措施”、“奖励投资条例”等政策，由此奠定了台湾地区后来经济发展的主要导向。

60年代以后，台湾当局将贸易发展方向由进口替代转变为出口扩张，但70年代以来，台湾对美国和日本消费市场的依赖程度日益加深，1970-1982年台湾对美国平均出口比重为37%，对日本平均出口比重为13%，1982年台湾出口商品对美国的市场依赖度达39.4%，1984年提高到48.8%[@舒均治2012冷战后美台贸易关系的新变化]。美国对台湾的贸易逆差逐年增大招致了美国国内贸易保护主义的强烈不满，美国国会及行政部门一再以301条款为名要求台湾当局升值新台币并开放岛内市场。在美国的逼迫威胁下，新台币被迫迅速升值，严重削弱台湾的出口能力。加之经历1973与1979两次世界能源危机之后，外向型经济受阻，诸多事件引发了台当局对台湾现有贸易结构之忧虑。

基于这种考虑，当局开始加速劳动密集型产业向资本与技术密集型产业发展，提升科学技术，增加出口产品的附加价值[@杨志强2013战后台湾经济转型发展轨迹]。70年代中期，时任台湾“行政院院长”的蒋经国为了改善基础设施工程，提出了“十大建设”的概念。其中有六项是交通运输建设，三项是重工业建设，一项为新能源建设。这些建设帮助台湾地区成功度过全球石油危机，为后来的经济腾飞打下了坚实的基础。1979年，台湾地区制定了“十年经济建设计划”，决定将发展能耗少，又不会造成明显污染的机械、电子、电机和运输工具列为“策略性工业”，在1986年开始推行的第九期四年经建计划中将遗传工程及相应的生物技术列为科技发展的重点。在政府政策的指导下，台湾经济逐渐完成从农业到工业，从劳动密集型向资本与技术密集型的转变，台湾近年来出口产业高密集度变化趋势如图\@ref(fig:cluster)^[数据来源：台湾财政部。]所示，劳力密集度较高的产业总体呈现出逐渐降低的趋势，而技术与资本密集度较高的产业呈现出逐渐上升的趋势。如图\@ref(fig:dependence)所示，台湾对美国的贸易依存度自1984年以来就逐渐降低，从一个侧面体现出经济体制改革的突出成效。

```{r cluster, echo=FALSE, fig.cap='台湾地区出口产业高密集度变化', fig.align = 'center'}
read.csv("data/tech-lab.csv") |>
  ggplot() +
    geom_line(aes(Year, HighTech / 100, col = "高技术人力密集度")) +
    geom_line(aes(Year, HighLab / 100, col = "高劳力密集度")) +
    geom_line(aes(Year, HighCap / 100, col = "高资本密集度")) +
    ylab("百分位点") +
    xlab("年份") +
    scale_y_continuous(labels = scales::percent) +
    scale_x_continuous(breaks = seq(1998, 2021, 3)) +
    labs(col = "类型")

```

经过漫长的经济转型，台湾传统的劳动密集型工业已经由电子芯片产业所替代，经济结构逐渐由劳动密集型向技术密集型转变，诞生了如台积电、联发科等高科技半导体企业以及华硕、宏碁等个人电脑制造出口厂商，对外贸易成为了台湾的经济命脉。如图\@ref(fig:gdp)^[数据来源：台湾统计资讯网、世界银行。]所示，台湾经历了长达三十年的经济高速增长，1951年至1988年间，台湾的年均经济增长率达到9.57%，在多数年份远超世界平均水平，体现出经济结构转型对及经济的重要推动作用。1992年，台湾的人均GDP突破一万美元，迈入发达经济体的行列。1993年则成为了世界前20大经济体。2022年，台湾的人均GDP超越日本，体现出台湾经济持久的增长力。

```{r gdp, echo=FALSE, fig.cap='台湾地区与世界年度GDP增长率', fig.align = 'center',warning=FALSE}
read_csv("data/twannualgdp.csv", show_col_types = FALSE) |> 
  filter(Year <= 1990) |> 
  ggplot() +
    geom_line(aes(Year, TheGDPGrowthRate / 100, color = "台湾")) +
    geom_line(aes(Year, World / 100, color = "世界")) +
    scale_y_continuous(labels = scales::percent) +
    scale_x_continuous(breaks = seq(1950, 1990, 3)) +
    scale_colour_manual(name = "分类",values = c("台湾" = "blue","世界" = "red")) +
    ylab("成长百分位点") +
    xlab("年份")
```

自1949年开始，由于台湾当局长期奉行“汉贼不两立”的政治方针，两岸长期隔离，除通过港澳中转的零星贸易，两岸鲜有贸易往来。1979年1月1日中美建交当天，大陆宣布停止炮击金门，两岸关系正常化始有苗头。1987年，台湾地区领导人蒋经国开放两岸探亲，并大大放松了对外汇的管制，结束了台湾海峡长达38年的隔绝状态，两岸交流日益发展。1988年4月台湾当局规定只要满足“不直接由大陆通商口岸出航、不直接与大陆进行结汇、不直接由台湾公司进行接触”的“三不政策”即为合法。后续当局又出台了《大陆地区间接输入处理原则》、《台湾地区与大陆地区贸易许可办法》、《在大陆地区从事投资或技术合作许可办法》和《台湾地区与大陆人民关系条例》等条例规范台商向大陆的贸易及投资行为，使两岸经贸关系有了相对宽松的发展空间[@舒均治2012冷战后美台贸易关系的新变化]。1991年，在北京，成立了海峡两岸关系协会，简称“海协会”。在台北，成立了财团法人海峡交流基金会，简称“海基会”。通过海基会与海协会的斡旋，两岸开始筹划通商、通邮、通航。1992年，海基会和海协会经香港会谈达成了非正式共识，即“九二共识”。此后，两岸经济文化交流日益密切。

在此期间，伴随着冷战结束与大陆的改革开放，台湾的进出口伙伴关系产生了巨大变化。在大陆改革开放以前，台湾出口主要集中于美国和日本，随着中国大陆的经济崛起，如图\@ref(fig:dependence)^[数据来源：台湾财政部，t年时j地区对i地区贸易依存度计算方法：$\frac {Exp_{i, t} + Inp_{i, t}} {GDP_{j, t}} \cdot 100\%$，其中$Exp_{i, t}$与$Inp_{i, t}$代表t年j地区对i地区的出口值与进口值。]所示，台湾地区对大陆的经济依赖程度不断加强，贸易依存度一路增长，在2010年前后超过了25%。与此同时，台湾对老牌贸易伙伴日本和美国的贸易依赖程度总体呈现出下降趋势，到2019年均下降到不足15%。无论是台湾对大陆贸易依存度的上升还是台湾对美日贸易依存度的下降，无不显示出大陆对台湾贸易强烈的吸引力。大陆为台商营造了良好的营商环境，提供了广阔的市场与廉价的劳动力，另有部分政策扶持，鼓励台商前往大陆建厂投资，促进大陆就业。同时，台湾对东盟国家的贸易依存度也呈现出上升趋势。

```{r dependence, echo=FALSE, fig.cap='台湾地区与各地区贸易依存度', fig.align = 'center'}
dependence <- twData |>
  select(State, Year, Export, Inport, TWNGDP) |>
  filter(!is.na(Export), !is.na(Inport), Year >= 1981)

dependenceChina <- dependence |>
  filter(State == 'China')
dependenceJapan <- dependence |> 
  filter(State == 'Japan')
dependenceUSA <- dependence |>  
  filter(State == 'USA')
dependenceASEAN <- dependence |> 
  filter(State %in% ASEAN) |> 
  group_by(Year) |>  
  mutate(Export = sum(Export), Inport = sum(Inport)) |> 
  filter(State == 'Singapore')

state_name <- Vectorize(\(state) {
  if (state == 'China') {
      return('中国大陆')
    } else if (state == 'Japan') {
      return('日本')
    } else if (state == 'USA') {
      return('美国')
    } else if (state == 'Singapore') {
      return('东盟')
    }
})

bind_rows(dependenceChina, dependenceJapan, dependenceUSA, dependenceASEAN) |>  
  mutate(State = state_name(State)) |> 
  ggplot() +
    geom_line(aes(Year, (Export + Inport) * 1000 / TWNGDP, col = State)) +
    ylab("贸易依存度") +
    xlab("年份") +
    scale_y_continuous(labels = scales::percent) +
    scale_x_continuous(breaks = seq(1981, 2019, 3)) +
    labs(col = "地区")
```

在1993年时，台湾对大陆的贸易依存度尚且不足2%，而到了2016年，则超过了20%。贸易依存度的扭转同样在台湾对外出口方面有所体现。如热力地图\@ref(fig:19932016map)^[数据来源：台湾财政部。]所示，2016年台湾对大陆的出口占比比1993年的出口占比高出20%以上，对韩国亦有出口占比的提升，但台湾对英国和德国的出口占比有不同程度的下降，而下降最多的则是美国，超过了10%。与此同时可以发现，台湾对东南亚国家的出口占比均有不同程度的提升，其中对越南、菲律宾和马来西亚的出口占比提升比较明显。从贸易的引力模型来看，这并不难解释。东盟总面积449万平方千米，人口6.6亿，拥有丰富的劳动力和广阔的需求市场，更重要的优势是贸易双方的地理距离，并且有明显的航运优势，这些特性一定程度上影响了台湾潜在的进出口发展方向。

\begin{landscape}
```{r 19932016map, echo=FALSE, fig.cap='1993年和2016年台湾地区出口占比差', out.width='150%',out.height='100%', fig.width=11, fig.height=6.5, warning=FALSE}
world <- map_data("world") |> 
  filter(region != "Antarctica")
twData1993 <- twData |> 
  filter(Year == 1993, !is.na(Export)) |> 
  select(State, Export, Year) |> 
  mutate(百分比 = (Export / sum(Export)) * 100)

twData2016 <- twData |> 
  filter(Year == 2016, !is.na(Export)) |> 
  select(State, Export, Year) |> 
  mutate(百分比 = (Export / sum(Export)) * 100)

twData2016 <- twData2016 |> 
  filter(twData2016$State %in% twData1993$State)

twData1993 <- twData1993 |> 
  filter(twData1993$State %in% twData2016$State)

suppressMessages(bind_cols(twData1993$State, twData2016$百分比 - twData1993$百分比)) |> 
  rename(地区 = ...1, 百分比变动 = ...2)  |> 
  ggplot(aes(map_id = 地区)) +
    geom_map(aes(fill = 百分比变动), map = world) +
    scale_fill_distiller(palette = "Set2",direction= 1) + 
    expand_limits(x = world$long, y = world$lat) +
    xlab("经度") +
    ylab("纬度")

```
\end{landscape}

2002年，台湾地区以“台湾、澎湖、金门、马祖个别关税领域”的名义正式加入世界贸易组织(WTO)，积极参与渔业补贴、电子商务、农业、环境、智慧财产权、市场准入、服务业等议题。此后，台湾地区积极推动FTA（自由贸易协定），目前已经生效的是巴拿马、危地马拉、尼加拉瓜、萨尔瓦多和洪都拉斯等国，当局亦在争取同美国、日本以及欧盟等国家或地区的贸易自由化。2010年，海峡两岸签署了《海峡两岸经济合作框架协议》，简称ECFA，包含货品贸易、服务贸易、投资保障相关方向的协议协商，其目的在于加强和增进双方之间的经贸投资合作以及扩大贸易自由化与双方经济合作领域。合作措施包括逐步减少双方关税与非关税壁垒，消除涵盖众多部门的服贸限制性条例，促进双向投资和产业交流合作。

## 台湾与东盟国家的贸易发展 

1967年，东盟五个创始国印尼、马来西亚、菲律宾、新加坡和泰国在距离曼谷不到100公里的邦盛签订了《曼谷宣言》，正式宣布东盟成立。东盟成立的初衷，是希望在经济、社会、文化、技术、科学及管理领域加强合作，以加速经济增长、社会进步和文化发展。同时，安全合作很大程度上也是东盟存在的核心[@季玲2014历史]。

对于安全而言，冷战期间，现实主义主导着东盟的安全合作。美苏在东南亚地区进行的一系列争霸斗争恶化了当地的安全形势，激化了东南亚各国对共产主义扩张的恐惧心理。东盟政治精英们希望共同提升国家抗御力来确保地区和平。台湾与东南亚国家的交流在这个时期之前就已经开始了。1955年万隆会议之后，台湾国民党当局认为美国领导的“自由世界”不足以抵抗共产世界在东南亚地区的扩张，于是积极向邻近东南亚输出反共政策与援助。自1956年起，台北军事情报部门开始积极向外开拓情报据点与人员，该年台湾在港、澳、日、韩、菲律宾、马来西亚、印尼、泰国、缅甸、越南、印度和巴基斯坦等地设置情报工作单位58处，工作人员408名，甚至派遣军事人员介入当地军事对抗，并直接给予对方军火援助[@林孝庭2017困守与反攻]。

冷战时期台湾处心积虑在东南亚国家积极扩张其政治影响力，很容易让人联想到冷战结束后台湾积极拓展与东盟国家经贸关系的努力，以至于诞生了后续的南向政策。在20世纪70年代以前，台湾当局对台商在海外的投资实施了严格的管制，而台湾进出口贸易额从11.586亿美元增长到1219.3亿美元，此阶段美、日是台湾对外贸易的主要对象。20世纪80年代以后，中国大陆和东南亚国家的劳动密集型产业结构已经建立起来，在国际市场上台湾同类产品的销售面临巨大的竞争压力。台湾当局为鼓励厂商进行产业升级突破困境取消了外汇管制，因而台湾对外投资进入了快速增长时期。1979年台湾对外投资额为936.4万美元，1986年增长到超过5000万美元，1987年超过1亿美元，1990年达到15.5亿美元。从1959-1990年间，台湾对马来西亚、印尼、菲律宾、新加坡、泰国和越南投资共284件，总计9.25亿美元，而从1991-1998年，台湾对这东盟六国投资额达240.44亿美元。到了1999和2000这两年，台湾对东盟六国投资36.03亿美元。2001年和2002年台湾对菲律宾、马来西亚、新加坡和越南投资6.962亿美元。当台湾当局开放对大陆投资之后，台商对大陆的投资热潮大大影响了台湾对东盟的投资。台商对东盟的部分投资转移到了中国大陆[@林涛2004台湾与东盟经贸关系变化趋势]。

在这个时期，台湾全力推行自由化的经济政策。在贸易方面，为改变过度依赖美国和日本的出口现状，台湾分散了出口市场并开辟了新的原材料进口来源。1987年台湾对外贸易总额为886.62亿美元，对东盟贸易总额为52.38亿美元。1994年台湾外贸易总额1784.02亿美元，对东盟贸易总额为202.12亿美元。2000年台湾外贸易总额2283.31亿美元，对东盟贸易总额为387.08亿美元。2003年台湾外贸易总额2714亿美元，对东盟贸易总额为349亿美元[@林涛2004台湾与东盟经贸关系变化趋势]。总体来看，除了个别年份，如1998年东南亚国家发生金融风暴以及2001年前后世界经济衰退导致台湾对东盟的贸易总额有所波动，台湾对东盟的贸易总额总体呈现出上升趋势。从更广阔的时间线来看，如图\@ref(fig:ASEANdata)^[数据来源：台湾财政部。]所示，1981年-2019年，台湾对东盟国家总体呈现贸易逆差，除少数年份波动之外，进口和出口都呈现出迅速增长的趋势，而投资的增长则较不明显。

```{r ASEANdata, echo=FALSE, fig.cap='台湾地区对东盟10国贸易投资数据', fig.align = 'center'}

twData |> 
  filter(State %in% ASEAN, !is.na(Export), !is.na(Inport), !is.na(FDI)) |> 
  select(State, Export, Inport, FDI, Year) |>  
  group_by(Year) |>  
  mutate(expSum = sum(Export), inpSum = sum(Inport), fdiSum = sum(FDI)) |> 
  ggplot() +
    geom_line(aes(Year, expSum, col = '进口')) +
    geom_line(aes(Year, inpSum, col = '出口')) +
    geom_line(aes(Year, fdiSum, col = '投资')) +
    ylab("数额（千美元）") +
    xlab("年份") +
    scale_x_continuous(breaks = seq(1981, 2019, 3)) +
    labs(col = "地区")
```

1990年以来，东盟从6国扩展为10国，越南、老挝、缅甸、柬埔寨被接纳为新成员国。东盟在此期间积极构建区域经济一体化。1998年高峰会议上，东盟与中、日、韩三国组成“东盟加三”组成“东亚展望小组”，2002年底在柬埔寨首都金边举办了第六届“东盟加三”高峰会议，以13国为基础增强经济、金融、政治、安全、能源、环境、文教等方面的合作。2003年中国大陆又和东盟签署了“中国东盟和平与繁荣战略伙伴关系宣言”、“东南亚友好合作条约”与“中国东盟全面经济合作框架协议之补充协议书”三份文件。东盟内部成立合作自贸区，本质目的在于内部贸易实行关税减免，促进内部贸易的增长，但对于向外的贸易有可能减少。从这个角度看，东盟作为政府主导的国家级经贸联盟，台湾地区必然会被排除在外，无法成为该组织的成员，长远看有台湾经济被亚洲经济共同体边缘化的危险，这也是台湾当局力推南向政策的一个重要原因。



