# 背景研究

## 台湾对外贸易的历史背景

台湾地区的现代经济，是以日本殖民统治时期的农业和轻工业为基础发展起来的。日清《马关条约》签订之后，台湾被割让给日本，台湾的出口重心由中国转向了日本，被纳入了日本经济体系和帝国经济圈中。日据时期，台湾对日贸易与转口贸易逐渐盛行[@林玉茹]。日治时期台湾财政依赖日本国库的补助。此阶段台湾的经济是典型的殖民地经济模式，即以宗主国的需求为中心整体规划。台湾经济的发展方略为“工业日本，农业台湾”，而在1930年以后，因日本对外战争需要，台湾的经济重心转为工业化[@涂照彦1975日本帝国主義下の台湾]。日治时期，台湾的糖业、农业、金融等行业实现了一定的发展，水利、水电、交通、海港、运河和铁路建设都进行了不同程度的建设，为台湾经济打下了一定的发展基础。但日据时期晚期，台湾总督府为了支撑日本对外的侵略战争，在台湾实施了严格的贸易管制政策，加强统制贸易[@白纯2005光复初期台湾的贸易管制政策]。如图\@ref(fig:1941)^[数据来源：善后救济总署台湾分署经济扶正室《台湾省主要经济统计》，1946年9版，第65页。]所示，从1941年到1945年台湾对日本的进出口均高于对其他国家的进出口总和，且大多数年份差值较大。

```{r 1941, echo=FALSE, fig.cap='1941-1945台湾对外贸易统计', fig.align = 'center'}
read_csv('data/1945taiwan.csv', show_col_types = FALSE) |>
  ggplot() +
    geom_point(aes(Year, 数值, color = 类型, shape = 类型)) +
    geom_line(aes(Year, 数值, color = 类型, linetype = 类型)) +
    scale_color_manual(values=c("blue", "blue","red", "red")) +
    scale_linetype_manual(values=c(1, 2, 1, 2)) +
    xlab("年份") + 
    ylab("统计值（单位：台币千元）")
```

1945年台湾光复，联军总部宣布战后日本不能立即对外通商，使台湾失去近年来最大贸易对象，加之国民政府台湾调查委员会对战后台湾的总方针是：“恢复台湾、内地及输出入口贸易。对于输出入，应加管制，并计划增加土产销路”，使台湾对外贸易受到很大影响。国民政府成立了行政长官公署和物资调节委员会对全岛进行贸易管制，通过管制进出口，将贸易业务完全由贸易局垄断经营。这些贸易管制政策在战后物资匮乏的背景下，在稳定物价和调节民生方面起到了一定的积极作用，但这种贸易管制也遭到了台湾民众尤其商人阶级的反对。在国民政府的贸易管制下，1946、1947、1948年台湾省对内地省份进出口总额分别占台湾总进出口额的94%、91%和86%[@白纯2005光复初期台湾的贸易管制政策]。作为垄断者的政府拥有追求利润极大化的能力，所以这段时间的贸易管制称为台湾省政府的重要财源。

1949年国民政府撤退到台湾，为台湾带来部分物资和资金，但此时岛内经济萧条，粮食及工业产品严重不足，且美国此时已停止对国民政府的援助，超过200万大陆军民涌入台湾，造成台湾物资极度缺乏，社会秩序恶化，经济面临崩溃局面。1950年朝鲜战争的爆发，致使美国调整其东亚战略。1951年，美国国会通过“共同安全法”(Mutual Security Acts)，向台湾当局提供美元贷款、物资、以及技术合作。台湾当局此时采取适度干涉的计划经济政策，从1951年到1965年接受的美国经济援助达14.8亿美元。美援项目众多，涵盖军事、电力、交通、肥料、制糖、造纸等，基础工程中平均有74%的总投资来自美国援助[@台湾營造業]。从1950-1952年期间，共有83万吨美国援助物资输入台湾，总价值约1.66亿美元，贸易总额从1.85亿元增长至2.35亿元，增长约27%[@杨志强2013战后台湾经济转型发展轨迹]。

军售是一种特殊的商品贸易，从1950年到1965年，美国每年都以赠与或贷款的方式提供台湾1亿美元左右的军事援助。所以，美国是冷战期间台湾极为重要的贸易伙伴，1952-1990年期间，台湾对美贸易额从8900万美元增长到343.57亿美元，增长达385倍。其中出口从400多万美元增长到217.46亿美元，进口从8557万美元增长到126.12亿美元[@舒均治2012冷战后美台贸易关系的新变化]。在美援的帮助下，台湾经济由农业向工业，手工作业向机械化进行转型。为促进工业转型，当局运用财政、金融、贸易政策推动相关领域发展，提出了3期“经建四年计划”，“加速经济发展方案”等，力图加速工业发展，扩张出口贸易、增加社会就业以及改善国际收支。尹仲容，严家淦等技术官僚为吸引外资，决定采取出口鼓励政策，由出口带动生产，并实施了“19点财经改革措施”、“奖励投资条例”等政策，由此奠定了台湾地区后来经济发展的主要导向。

60年代以后，台湾当局将贸易发展方向由进口替代转变为出口扩张，但70年代以来，台湾对美国和日本消费市场的依赖程度日益加深，1970-1982年台湾对美国平均出口比重为37%，对日本平均出口比重为13%，1982年台湾出口商品对美国的市场依赖度达39.4%，1984年提高到48.8%。美国对台湾的贸易逆差逐年增大招致了美国国内贸易保护主义者的强烈不满，美国国会及行政部门一再以301条款为名要求台湾当局升值新台币并开放岛内市场。在美国的逼迫威胁下，1985年新台币兑美元汇率为39.85，比1987年提升为28.55，1988再提升为28.18，1989年之后在25.89上下浮动[@舒均治2012冷战后美台贸易关系的新变化]。新台币被迫迅速升值，严重削弱台湾的出口能力。加之经历1973与1979两次世界能源危机之后，外向型经济受阻，诸多事件引发了台当局对台湾现有贸易结构之忧虑。

```{r cluster, echo=FALSE, fig.cap='台湾地区出口产业高密集度变化', fig.align = 'center'}
read_csv("data/tech-lab.csv", show_col_types = FALSE) |>
  ggplot() +
    geom_line(aes(Year, HighTech / 100, col = "高技术人力密集度")) +
    geom_line(aes(Year, HighLab / 100, col = "高劳力密集度")) +
    geom_line(aes(Year, HighCap / 100, col = "高资本密集度")) +
    ylab("百分位点") +
    xlab("年份") +
    scale_y_continuous(labels = scales::percent) +
    scale_x_continuous(breaks = seq(1998, 2021, 3)) +
    labs(col = "类型")
```

基于这种考虑，当局开始加速劳动密集型产业向资本与技术密集型产业发展，提升科学技术，增加出口产品的附加价值[@杨志强2013战后台湾经济转型发展轨迹]。70年代中期，时任台湾“行政院院长”的蒋经国为了改善基础设施工程，提出了“十大建设”的概念。其中有六项是交通运输建设，三项是重工业建设，一项为新能源建设。这些建设帮助台湾地区成功度过全球石油危机，为后来的经济腾飞打下了坚实的基础。1979年，台湾地区制定了“十年经济建设计划”，决定将发展能耗少，又不会造成明显污染的机械、电子、电机和运输工具列为“策略性工业”，在1986年开始推行的第九期四年经建计划中将遗传工程及相应的生物技术列为科技发展的重点。1970-1979年期间，台湾向岛 外直接投资累计金额与数量达为5222.2万美元和101件，其中对东南亚与美国的直接投资总额分别为2712.4万美元与873.6万美元，对应的直接投资总量分别为50件与14件[@杨佳钦2020]。在政府政策的指导下，台湾经济逐渐完成从农业到工业，从劳动密集型向资本与技术密集型的转变，台湾近年来出口产业高密集度变化趋势如图\@ref(fig:cluster)^[数据来源：台湾财政部。]所示，劳力密集度较高的产业总体呈现出逐渐降低的趋势，而技术与资本密集度较高的产业呈现出逐渐上升的趋势。如图\@ref(fig:dependence)所示，台湾对美国的贸易依存度自1984年以来就逐渐降低，从一个侧面体现出经济体制改革的突出成效。

经过漫长的经济转型，台湾传统的劳动密集型工业已经由电子芯片产业所替代，经济结构逐渐由劳动密集型向技术密集型转变，诞生了如台积电、联发科等高科技半导体企业以及华硕、宏碁等个人电脑制造出口厂商，对外贸易成为了台湾的经济命脉。如图\@ref(fig:gdp)^[数据来源：台湾统计资讯网、世界银行。]所示，台湾经历了长达三十年的经济高速增长，1951年至1988年间，台湾的年均经济增长率达到9.57%，在多数年份远超世界平均水平，体现出经济结构转型对其经济的重要推动作用。1992年，台湾的人均GDP突破一万美元，迈入发达经济体的行列。1993年则成为了世界前20大经济体。2022年，台湾的人均GDP超越日本，体现出台湾经济持久的增长力。

```{r gdp, echo=FALSE, fig.cap='台湾地区与世界年度GDP增长率', fig.align = 'center',warning=FALSE}
read_csv("data/twannualgdp.csv", show_col_types = FALSE) |> 
  ggplot() +
    geom_line(aes(Year, TheGDPGrowthRate / 100, col = "台湾")) +
    geom_line(aes(Year, World / 100, col = "世界")) +
    scale_y_continuous(labels = scales::percent) +
    scale_x_continuous(breaks = seq(1952, 2019, 5)) +
    scale_colour_manual(name = "分类",values = c("台湾" = "blue","世界" = "red")) +
    ylab("成长百分位点") +
    xlab("年份")
```

自1949年开始，由于台湾当局长期奉行“汉贼不两立”的政治方针，两岸长期隔离，除通过港澳中转的零星贸易，两岸鲜有贸易往来。1979年1月1日中美建交当天，大陆宣布停止炮击金门，两岸关系正常化始有苗头。1987年，台湾地区领导人蒋经国开放两岸探亲，并大大放松了对外汇的管制，结束了台湾海峡长达38年的隔绝状态，两岸交流日益发展。1988年4月台湾当局规定只要满足“不直接由大陆通商口岸出航、不直接与大陆进行结汇、不直接由台湾公司进行接触”的“三不政策”即为合法。后续当局又出台了《大陆地区间接输入处理原则》、《台湾地区与大陆地区贸易许可办法》、《在大陆地区从事投资或技术合作许可办法》和《台湾地区与大陆人民关系条例》等条例规范台商向大陆的贸易及投资行为，使两岸经贸关系有了相对宽松的发展空间[@舒均治2012冷战后美台贸易关系的新变化]。1991年，在北京，成立了海峡两岸关系协会，简称“海协会”。在台北，成立了财团法人海峡交流基金会，简称“海基会”。通过海基会与海协会的斡旋，两岸开始筹划通商、通邮、通航。1992年，海基会和海协会经香港会谈达成了非正式共识，即“九二共识”。此后，两岸经济文化交流日益密切。1991-2010年两岸贸易额从57.93亿美元增长到1453.7亿美元，贸易额累计已达10931.9亿美元。这期间台湾对大陆出口总计8941.2亿美元，台湾自大陆进口总计1990.7亿美元，台湾对大陆贸易顺差达6950.5亿美元[@舒均治2012冷战后美台贸易关系的新变化]。

```{r dependence, echo=FALSE, fig.cap='台湾地区与各地区贸易依存度', fig.align = 'center'}
dependence <- tw_data |>
  select(State, Year, Export, Inport, TWNGDP) |>
  filter(!is.na(Export), !is.na(Inport), Year >= 1981)

dependence_China <- dependence |>
  filter(State == 'China')
dependence_Japan <- dependence |> 
  filter(State == 'Japan')
dependence_USA <- dependence |>  
  filter(State == 'USA')
dependence_ASEAN <- dependence |> 
  filter(State %in% ASEAN) |> 
  group_by(Year) |>  
  mutate(Export = sum(Export), Inport = sum(Inport)) |> 
  filter(State == 'Singapore')

state_name <- Vectorize(\(state) {
  switch (state,
    'China' = '中国大陆',
    'Japan' = '日本国',
    'USA' = '美国',
    'Singapore' = '新加坡'
  )
})

bind_rows(dependence_China, dependence_Japan, dependence_USA, dependence_ASEAN) |>  
  mutate(State = state_name(State)) |> 
  ggplot() +
    geom_line(aes(Year, (Export + Inport) * 1000 / TWNGDP, col = State)) +
    ylab("贸易依存度") +
    xlab("年份") +
    scale_y_continuous(labels = scales::percent) +
    scale_x_continuous(breaks = seq(1981, 2019, 3)) +
    labs(col = "地区")
```

在此期间，伴随着冷战结束与大陆的改革开放，台湾的进出口伙伴关系产生了巨大变化。在大陆改革开放以前，台湾出口主要集中于美国和日本，随着中国大陆的经济崛起，如图\@ref(fig:dependence)^[数据来源：台湾财政部，t年时j地区对i地区贸易依存度计算方法：$\frac {Exp_{i, t} + Inp_{i, t}} {GDP_{j, t}} \cdot 100\%$，其中$Exp_{i, t}$与$Inp_{i, t}$代表t年j地区对i地区的出口值与进口值。]所示，台湾地区对大陆的经济依赖程度不断加强，贸易依存度持续增长，在2010年前后超过了25%。与此同时，台湾对老牌贸易伙伴日本和美国的贸易依赖程度总体呈现出下降趋势，到2019年均下降到不足15%。无论是台湾对大陆贸易依存度的上升还是台湾对美日贸易依存度的下降，无不显示出大陆对台湾贸易强烈的吸引力。大陆为台商营造了良好的营商环境，提供了广阔的市场与廉价的劳动力，另有部分政策扶持，鼓励台商前往大陆建厂投资，促进大陆就业。同时，台湾对东盟国家的贸易依存度也呈现出上升趋势。

在1993年时，台湾对大陆的贸易依存度尚且不足2%，而到了2016年，则超过了20%。贸易依存度的扭转同样在台湾对外出口方面有所体现。如热力地图\@ref(fig:19932016map)^[数据来源：台湾财政部。]所示，2016年台湾对大陆的出口占比比1993年的出口占比高出20%以上，对韩国亦有出口占比的提升，但台湾对英国和德国的出口占比有不同程度的下降，而下降最多的则是美国，超过了10%。与此同时可以发现，台湾对东南亚国家的出口占比均有不同程度的提升，其中对越南、菲律宾和马来西亚的出口占比提升比较明显。从贸易的引力模型来看，这并不难解释。东盟总面积449万平方千米，人口6.6亿，拥有丰富的劳动力和广阔的需求市场，更重要的优势是贸易双方的地理距离，并且有明显的航运优势，这些特性一定程度上影响了台湾潜在的进出口发展方向。

\begin{landscape}
```{r 19932016map, echo=FALSE, fig.cap='1993年和2016年台湾地区出口占比差', warning=FALSE, fig.align='center',fig.width=16.5, fig.height=11.7}

tw_data_1993 <- tw_data |> 
  filter(Year == 1993, !is.na(Export)) |> 
  select(State, Export, Year) |> 
  mutate(百分比 = (Export / sum(Export)) * 100)

tw_data_2016 <- tw_data |> 
  filter(Year == 2016, !is.na(Export)) |> 
  select(State, Export, Year) |> 
  mutate(百分比 = (Export / sum(Export)) * 100)

tw_data_2016 <- tw_data_2016 |> 
  filter(tw_data_2016$State %in% tw_data_1993$State)

tw_data_1993 <- tw_data_1993 |> 
  filter(tw_data_1993$State %in% tw_data_2016$State)

suppressMessages(bind_cols(tw_data_1993$State, tw_data_2016$百分比 - tw_data_1993$百分比)) |> 
  rename(State = ...1, 百分比变动 = ...2) |> 
  right_join(ccp_world, by = 'State') |> 
  ggplot() +
    geom_sf(aes(fill = 百分比变动, geometry = geometry)) +
    scale_fill_distiller(palette = "Set2", direction = 1) +
    xlab("经度") +
    ylab("纬度") +
    theme(legend.position = "top")

```
\end{landscape}

2002年，台湾地区以“台湾、澎湖、金门、马祖个别关税领域”的名义正式加入世界贸易组织(WTO)，积极参与渔业补贴、电子商务、农业、环境、智慧财产权、市场准入、服务业等议题。此后，台湾地区积极推动FTA（自由贸易协定），目前已经生效的是巴拿马、危地马拉、尼加拉瓜、萨尔瓦多和洪都拉斯等国，当局亦在争取同美国、日本以及欧盟等国家或地区的贸易自由化。2010年，海峡两岸签署了《海峡两岸经济合作框架协议》，简称ECFA，包含货品贸易、服务贸易、投资保障相关方向的协议协商，其目的在于加强和增进双方之间的经贸投资合作以及扩大贸易自由化与双方经济合作领域。合作措施包括逐步减少双方关税与非关税壁垒，消除涵盖众多部门的服贸限制性条例，促进双向投资和产业交流合作。

## 台湾与东盟国家的贸易发展 

东南亚地区拥有丰富的自然资源，金矿储世界第三、镍矿第三、铜矿第四，并拥有像铬矿、石油、天然气、棕油、橡胶、原油等多种重要的自然资源。其中，泰国的自然资源主要有钾盐、锡、钼、锌、铜、钨、铬、锑、铁、铀、铅等，还有重晶石、石油、宝石、天然气等；马来西亚拥有丰富的原油、天然气等自然资源，是全球棕榈油生产第二大国，橡胶产量则高居全球第三；印尼拥有丰富的原油、天然气、煤矿、天然橡胶与原木等农工业原材料，为全球最大棕榈油生产国。印尼橡胶、可可、米、咖啡的生产名列前三名；菲律宾的铜、金、镍、大理石、石灰石及砂石等矿场存量丰富；老挝则拥有包括煤、锡、铅、铜、黄金、铁、锌、石灰等自然资源[@杨佳钦2020]。

对于东南亚国家来说，地理优越是其吸引境外资本投资的重要条件。地理位置涉及企业运输等相关经营成本以及运输方式。东南亚地区地处“两洲两洋”的“十字路口”的位置(即上接亚洲、下连大洋洲、东临太平洋、西至印度洋)，是太平洋西岸国家与南亚、西亚、非洲东岸、欧洲等沿海国家海上最短航线和必经之路。菲律宾与台湾地区的距离较为接近，其最北岛屿距台湾最南端仅52.8公里；马来西亚拥有较为发达的交通运输体系，高速公路纵横连贯，另有铁路连接泰国与新加坡，北、中、南部设有港口；泰国位居中南半岛心脏地带，周围邻近国家数量较多，既靠近陆地，又毗邻印度洋与南海；马六甲海峡位于印度尼西亚的苏门答腊岛、马来半岛与新加坡中间，是世界最重要的海运通道，使得马来西亚、新加坡及印度尼西亚三国成为东南亚乃至全球海洋运输的重要枢纽，有利于生产资料的运输；而越南则位于中南半岛，地形狭长，三面环海，北与中国接壤，西接老挝柬埔寨和泰国湾，东临南海，是中国西南方的门户，拥有3444公里海岸线，港口众多，运输便利[@杨佳钦2020]。

1967年，东盟五个创始国印尼、马来西亚、菲律宾、新加坡和泰国在距离曼谷不到100公里的邦盛签订了《曼谷宣言》，正式宣布东盟成立。东盟成立的初衷，是希望在经济、社会、文化、技术、科学及管理领域加强合作，以加速经济增长、社会进步和文化发展。同时，安全合作很大程度上也是东盟存在的核心[@季玲2014历史]。东盟的区域合作相比北美自贸区和欧盟，显示出其特殊性。欧盟和北美自贸区强调制度安排的作用，而东盟则强调区域合作时必须照顾到各国的差异性。东盟的外交特点相比欧美的法律协定，更加倾向于通过磋商这一亚洲传统方式确立共识[@曹云华2006论东盟的内部关系]。

经过半个世纪的发展，东盟经济一体化得到了长足的进步，顺利完成了从东盟到东盟自贸区，再到东盟经济共同体的过程。这个过程主要可以分为三个阶段，第一阶段（1967-1992）为东盟经济一体化初期的磨合与合作阶段。第二阶段（1992-2015）为东盟经济一体化进入快速发展的阶段。第三阶段（2015年以后）为东盟经济一体化正式进入共同体时代。随着东盟经济共同体（AES）正式成立，东盟国家朝着走向一个稳定、繁荣且高度竞争性市场而不断迈进[@陈龙2017]。

对于安全而言，则成了台湾与东盟经济交流的开端。冷战期间，现实主义主导着东盟的安全合作。美苏在东南亚地区进行的一系列争霸斗争恶化了当地的安全形势，激化了东南亚各国对共产主义扩张的恐惧心理。东盟政治精英们希望共同提升国家抗御力来确保地区和平。台湾与东南亚国家的交流在这个时期之前就已经开始了。1955年万隆会议之后，台湾当局认为美国领导的“自由世界”不足以抵抗共产世界在东南亚地区的扩张，于是积极向邻近东南亚输出反共政策与援助。自1956年起，台北军事情报部门开始积极向外开拓情报据点与人员，该年台湾在港、澳、日、韩、菲律宾、马来西亚、印尼、泰国、缅甸、越南、印度和巴基斯坦等地设置情报工作单位58处，工作人员408名，甚至派遣军事人员介入当地军事对抗，并直接给予对方军火援助[@林孝庭2017困守与反攻]。

冷战时期台湾处心积虑在东南亚国家积极扩张其政治影响力，很容易让人联想到冷战结束后台湾积极拓展与东盟国家经贸关系的努力，以至于诞生了后续的南向政策。在20世纪70年代以前，台湾当局对台商在海外的投资实施了严格的管制，而台湾进出口贸易额从11.586亿美元增长到1219.3亿美元，此阶段美、日是台湾对外贸易的主要对象。20世纪80年代以后，中国大陆和东南亚国家的劳动密集型产业结构已经建立起来，在国际市场上台湾同类产品的销售面临巨大的竞争压力。台湾当局为鼓励厂商进行产业升级突破困境取消了外汇管制，因而台湾对外投资进入了快速增长时期。1979年台湾对外投资额为936.4万美元，1986年增长到超过5000万美元，1987年超过1亿美元，1990年达到15.5亿美元。从1959-1990年间，台湾对马来西亚、印尼、菲律宾、新加坡、泰国和越南投资共284件，总计9.25亿美元，而从1991-1998年，台湾对这东盟六国投资额达240.44亿美元。到了1999和2000这两年，台湾对东盟六国投资36.03亿美元。2001年和2002年台湾对菲律宾、马来西亚、新加坡和越南投资6.962亿美元。当台湾当局开放对大陆投资之后，台商对大陆的投资热潮大大影响了台湾对东盟的投资。台商对东盟的部分投资转移到了中国大陆[@林涛2004台湾与东盟经贸关系变化趋势]。

在这个时期，台湾全力推行自由化的经济政策。在贸易方面，为改变过度依赖美国和日本的出口现状，台湾分散了出口市场并开辟了新的原材料进口来源。1987年台湾对外贸易总额为886.62亿美元，对东盟贸易总额为52.38亿美元。1994年台湾外贸易总额1784.02亿美元，对东盟贸易总额为202.12亿美元。2000年台湾外贸易总额2283.31亿美元，对东盟贸易总额为387.08亿美元。2003年台湾外贸易总额2714亿美元，对东盟贸易总额为349亿美元[@林涛2004台湾与东盟经贸关系变化趋势]。总体来看，除了个别年份，如1998年东南亚国家发生金融风暴以及2001年前后世界经济衰退导致台湾对东盟的贸易总额有所波动，台湾对东盟的贸易总额总体呈现出上升趋势。从更广阔的时间线来看，如图\@ref(fig:ASEANdata)^[数据来源：台湾财政部。]所示，1981年-2019年，台湾对东盟国家总体呈现贸易逆差，除少数年份波动之外，进口和出口都呈现出迅速增长的趋势，而投资的增长则较不明显。

```{r ASEANdata, echo=FALSE, fig.cap='台湾地区对东盟10国贸易投资数据', fig.align = 'center'}

tw_data |> 
  filter(State %in% ASEAN, !is.na(Export), !is.na(Inport), !is.na(FDI)) |> 
  select(State, Export, Inport, FDI, Year) |>  
  group_by(Year) |>  
  mutate(expSum = sum(Export), inpSum = sum(Inport), fdiSum = sum(FDI)) |> 
  ggplot() +
    geom_line(aes(Year, expSum, col = '出口')) +
    geom_line(aes(Year, inpSum, col = '进口')) +
    geom_line(aes(Year, fdiSum, col = '投资')) +
    ylab("数额（千美元）") +
    xlab("年份") +
    scale_x_continuous(breaks = seq(1981, 2019, 3)) +
    labs(col = "地区")
```

1990年以来，东盟从6国扩展为10国，越南、老挝、缅甸、柬埔寨被接纳为新成员国。东盟在此期间积极构建区域经济一体化。1998年高峰会议上，东盟与中、日、韩三国组成“东盟加三”组成“东亚展望小组”，2002年底在柬埔寨首都金边举办了第六届“东盟加三”高峰会议，以13国为基础增强经济、金融、政治、安全、能源、环境、文教等方面的合作。2003年中国大陆又和东盟签署了“中国东盟和平与繁荣战略伙伴关系宣言”、“东南亚友好合作条约”与“中国东盟全面经济合作框架协议之补充协议书”三份文件。

多年以来，东南亚地区稳居台湾第二大出口市场，2016年台湾对东盟经贸往来达785.09亿美元，约占台湾当年对外贸易总额的15.35%。同时，东盟也是台湾第二大贸易伙伴，1959年-2015年台商累计对东盟投资额达868.83亿美元。尽管如此，从东盟内部看，东盟内部各国的政治制度、社会发展水平、宗教信仰和文化价值观均有较大差别。从局部文化特性来看，越南和新加坡深受儒家文化影响，马来西亚、文莱和印尼则信奉伊斯兰教，泰国、 缅甸、老挝和柬埔寨主要信仰佛教，菲律宾是信仰天主教的国家。他们之间的关系时好时坏，领土纠纷、宗教冲突、环境污染等历史遗留问题常常造成成员国之间的紧张关系。在经济一体化的角度，东盟采取了很多对策，包括建立东盟自贸区与东盟投资区，并提出建立东盟经济共同体，但东盟内部的贸易比重也仅占30%左右[@曹云华2006论东盟的内部关系]。东盟内部缺乏经济制度上的整合安排，大多数国家处于相同的发展水平，经济竞争性强而互补性差。因此，尽管东盟作为一个经贸联盟有极大的需求潜力，但东盟内部关系仍面临很大的挑战。

## 台湾南向政策的发展

### 南向政策

东盟内部成立合作自贸区，本质目的在于内部贸易实行关税减免，促进内部贸易的增长，但对于向外的贸易有可能减少。从这个角度看，东盟作为政府主导的国家级经贸联盟，台湾地区必然会被排除在外，无法成为该组织的成员，长远看有台湾经济被亚洲经济共同体边缘化的危险。印尼及菲律宾分别在1994年和1998年分别主办亚太经合会非正式会议，台湾当局极力争取李登辉参会，但最终都以失败告终[@冯邦彦2003台湾当局]。然而对于与台湾经贸交流日益密切的大陆地区，台湾当局又始终给予“自身安全”等考虑难以放手合作。在这种背景下，李登辉政府开始筹划台湾对外贸易的新方向。

在李登辉执政时期，“务实外交”为台湾当局的“外交方针”，而南向政策即使用经济手段为当局扩展“外交空间”。[@黄奎博]指出，“由于东南亚资源丰富、人口众多且地缘邻近性之条件，政府因而鼓励台商踊跃前往开拓市场。为避免对大陆过度经济依赖，我政府试图以南向政策减轻我对大陆之经济依赖”。基于这种背景，1993年5月，台湾“外交部长”钱复提出“南联北进西和” 的主张，其中“南联”指加强与东南亚国家、巴西、新西兰和澳大利亚之间的合作。台湾“经济部部长”江丙坤在1993年夏天宣布要将东南亚列为加强投资的区域，其中越南、印尼和菲律宾为重点投资国家。

1994年至1996年，台湾当局推动了第一期《加强对东南亚地区经贸工作纲领》，实施范围涵盖了泰国、马来西亚、印度尼西亚、菲律宾、新加坡、越南和文莱七国。这段时期被称为“南向政策第一阶段”GSP1.1[@bing2017taiwan]。关于此阶段的南向政策具体措施，包括部分中国国民党党营事业、“国营”及民营中小型企业前往东南亚投资；政府与菲、新、马、印、泰、越等过签署“贸易保障协议”；政府与星、马、越、印签订“避免双重课税及防杜逃漏税协议”；成立特别工作小组促进与东南亚国家的贸易与投资；台湾高层官员积极访问东南亚国家并举办经贸能源放面的部长级会议等。

该届新南向政策于1996年年底实施届满后，自1997年起延长三年至1999年底，在GSP1.1七国的基础上扩大了实施范围，增加涵盖了老挝、缅甸、柬埔寨、澳大利亚以及新西兰，纲领全名改为《加强对东南亚及纽澳地区经贸工作纲领》[@黄奎博]。这段时期被称为“南向政策第二阶段”GSP1.2[@bing2017taiwan]。在这一时期，南向政策在东南亚七国的基础上加上了澳大利亚和新西兰，体现出台当局扩大核心经贸对象的野心。此阶段东南亚国家遭遇严重的金融危机，金融危机的后一年（1997年7月至1998年6月）与危机前一年（1996年7月至1997年6月）相比，台湾对东南亚国家投资额缩减了78%，同期台商在中国大陆的投资额则增长了78%[@盛九元2016蔡英文的]。政府在此期间，主要帮助岛内失业者度过金融风暴冲击造成的危机，并加强搜集统计东南亚国家的经济指标和商业机会；扩大输出保险及输转融资申请资格、规模和额度；组织团体远赴东南亚国家拓展贸易。

1999年年底，GSP1.2纲领届满，此时恰逢“东盟加三”成立，台湾当局为了巩固与东盟国家的联系，于是将GSP1.2的纲领再次延长三年，直到2002年年底，以增强台湾地区对对东南亚地区之经贸优势[@黄奎博]。虽然这段时期台湾经历了政权交替，但新上台的陈水扁政府仍然重视台湾地区与东南亚国家的关系。此时适逢世界经济整体向下，为了区别于李登辉政府的“戒急用忍”政策，陈水扁在2000年12月31日发表“跨世纪对话”，宣布未来将逐步把“戒急用忍”的方针转换为“积极开放，有效管理”的新视野路线，为台湾新世纪的经贸版图做出宏观的规划，并逐步加以落实。之后，由于大陆和东盟自由贸易区计划已经启动，台湾当局希望与东盟主要国家继续协商，签订自由贸易协定，于是仍于2002年7月重启南向政策。2003年后台湾当局虽仍积极拓展与东南亚国家贸易连结关系，《加强对东南亚及纽澳地区经贸工作纲领》仍在继续，至2013-2015已为第七期，但相关新闻及其报道却甚少提及“南向政策”，南向政策实质已“名存实亡”[@黄奎博]。

关于南向政策期间贸易与投资相关数据，[@黄奎博]的统计表明，台湾地区对东盟国家贸易额至2002年已达324.8亿美元，较1993年纲领执行前增长97.6%。东盟国家占台湾地区对外贸易比重由1993年的10.1%提高至2002年的13.4%。另外，台湾地区对东盟国家2002年出口总额较1993年增长68.6%，2002年进口总额较1993年增长136.4%。在台湾地区对外投资方面，[@冯邦彦2003台湾当局]指出，台商对菲律宾、印尼与越南的投资有显著增长，对东南亚投资的比重从1993年的8.9%提高到1996年的17.3%，1994年至1996年台商对东盟6国的投资金额占1949年至1996年累计对东盟6国投资总额的41.2%。[@汪慕恒1999台湾当局的]指出，从1992年到1993年，台商在大陆投资93.04亿美元，远远超出其在东南亚地区的投资，而“南向政策”实施后，台商在1994-1996年对东南亚地区的投资额达127.74亿美元，而同一时期对大陆投资额仅为98.31亿美元。在此阶段，台湾对东南亚地区的投资主要包括电子及电器制品、纺织类、橡胶塑料类、机械五金类、化工原料、木材与食品类等。除经贸领域的合作，当局也积极与东南亚各国建立定期或不定期的双边部长级经贸谘商会议，并与东南亚各国签订双边协议，如“投资保障协议”、“避免双边课税协议”、“货品暂准通关协议”、“品保认证合作协议”、“渔农业合作协议”等协议。

南向政策本质是政治影响经济，使用政治力量阻碍台商前往大陆，故台湾前“行政院长”萧万长曾表示，南向政策只是一个方向、目标，因此所有风险还要由厂商自行评估。尽管南向政策在台湾当局眼中是一项事关“国家安全”的战略，但落实者却是台商。台商依据其获得的经济利益做出投资选择，始终遵循的是它的对外投资策略，而不是李登辉、陈水扁的“国家安全”战略。台商对投资大陆的决心是不可阻挡的。台湾《联合报》在2002年7月30日的社评《南向铩羽而归 台商不堪回首》中认为，“台商在东南亚可以用‘十年惨淡无人间’来形容”。同时期的台湾《工商时报》则发表《重启南向政策应三思而行》的社评，指出“南向政策中，受创最深的是政策配合最高的厂商”。亚洲台湾商会联合会长陈坤煌认为，台商走“西进政策”的原因在于“过去政府提出南向政策，经过长久经营后，部分台商已发现当初的利基已不存在”[@冯邦彦2003台湾当局]。

### 新南向政策

2016年台湾举行领导人选举，此时，岛内的政治经济环境均较为严峻，马英九执政后期台湾经济增速较低，2015年台湾经济增长率跌破1%，失业率增加，同时面临外贸出口竞争力下降、产业结构老旧、贫富差距加大、城乡差距明显等问题，直接导致中国国民党在“九合一”选举中一败涂地。于是，能否重振台湾经济已经成为台湾各党派获取民众选票的重要因素，经济发展的方略直接关乎民进党能否胜选。台湾大选进入辩论阶段后，为向选民进一步阐释民进党的经济政策，蔡英文在“民进党29周年党庆外交使节酒会”上，宣布民进党未来执政后将推动“新南向政策”，以此加强与东南亚、南亚以及大洋洲国家的经贸关系，改善台湾整体经济状况，获得民众支持来实现长期执政。

对于新南向政策意涵的诠释，蔡英文表示过去的南向政策旨在引导台商增加在东南亚地区的投资，未来民进党若当选，将强化台湾与东盟及印度的整体关系。赢得“大选”后，蔡英文就职一个月内就成立了新南向政策办公室，前“外交部长”黄志芳是首任首席执行委员。黄志芳认为，“新南向政策”涉及领域不局限于经济领域，在人才、教育、资源调配和区域合作等领域均有所涉及，其目的在于与东南亚国家和印度建立全面的合作关系，相比南向政策更加强调多元、双向精神与合作，而非仅仅专注于投资和单向发展[@闫永军2019]。

2016年5月20日，蔡英文在其胜选后的就职演说中强调，新政府将打造一个以创新、就业、分配为核心价值，追求永续发展的新经济模式。改革的第一步，就是强化经济的活力与自主性，加强和全球及区域的连结，积极参与多边及双边经济合作及自由贸易谈判，包括TPP、RCEP等，并且，推动新南向政策，提升对外经济的格局及多元性，告別以往过于依赖单一市场的现象^[總統發表就職演說　宣示改革決心　打造「團結的民主」、「有效率的民主」、「務實的民主」，获取时间：2023.2.27，https://www.president.gov.tw/NEWS/20444。]。其后，就任阁揆的林全表示，“这几年的经济因为两岸关系的发展，造成跟对岸的过度倾斜，造成了很多社会不安”[@盛九元2016蔡英文的]。蔡英文表示，“新南向政策”是台湾要与邻近的新南向国家发展经济与贸易关系。新南向政策的中短期目标扩大贸易、投资、观光、文化和人才交流，扩大多边协商对话，加强经济合作。长程目标包括促进台湾地区与东盟及大洋洲国家的经贸科技文化交流，建立广泛的协商和对话机制。其内容涵盖司法合作、工业合作、科技合作、基础建设、贸易投资、金融理监合作、医疗合作、城市交流、观光交流、文化交流和教育人才交流等方面。2016年9月5日台湾当局正式推出“新南向政策推动计划”，敲定了计划年限、主要内容和实施范围。计划的期限为四年。

根据新南向政策官网的公开资料，二次南向诞生的动机在于三点，一是全球供应链重整，台湾面临产业结构调整之挑战，二是东盟与南亚国家人口结构年轻，中产阶级崛起，内需消费潜力庞大，于未来数年经济成长率将远高全球，三是台湾应与新南向国家建立广泛层面交流，全方位构建发展台湾经济^[新南向政策专网，获取时间：2022.7.22，https://newsouthboundpolicy.trade.gov.tw/PageDetail?pageID=10&nodeID=21。]。而从方向上看，二次南向很大程度上与民进党一直强调的“TPP优先”战略相结合，并进一步加强台湾在东盟地区的竞争优势，维持通讯产业等高科技产业在当地的竞争力，实现对东南亚区域合作的实质参与[@盛九元2016蔡英文的]。根据现有研究，蔡英文重启新南向政策，也有政治方面的考量。[@陈先才2020蔡英文当局]的分析表明，在经济方面，台湾当局将提升经济的希望转移至东南亚新兴市场，用“南向”对抗“西进”，以提升岛内经济为导向，加强与相关国家经贸关系合作，转移岛内过剩的产能，以此降低对大陆的经济依赖，实现经济上"脱中"。在意识形态方面，蔡英文当局利用岛内民众的期望，通过构建与新南向国家利益整合的蓝图，弱化台湾地区对大陆市场的好感，用经济上的“渐进式”脱中，最终达到“脱中”的最终目的。蔡英文将印太地区列入新南向政策的扩展名单，借助大国间政治博弈，推行“亲美”战略，响应美国抑制中国的发展布局，"反中抗中"意图十分明显。

从内容上看，新南向政策包括“四大主轴”、“五大执政计划”、“三大潜力领域”。“四大主轴”内容为：经贸合作、人才交流、资源共享和区域链接；“五大执政计划”内容为：区域农业将与新南向国家办理农业合作并建立农业技术合作机制，推销台湾种子种苗、技术套组、设备等；医卫合作将增加台湾医卫产业出口，强化境外防疫；产业人才上，开办新南向人才储备专班，规划国际贸易实务、当地市场语言及文化等课程；产业创新合作从「5+2」产业创新计划出发，制定与各国互利合作的产业供应链伙伴关系；建立民间及青年交流平台；“三大潜力领域”内容为：将协助从业者运用跨境电商搭配实体通路拓销；透过观光发展行动计划纲领，吸引新南向国家旅客来台观光，并加速推动免签，减少签证障碍；建立争取新南向公共工程标案模式，拟定长期扎根计划等^[新南向政策专网，获取时间：2022.7.22，https://newsouthboundpolicy.trade.gov.tw/Html?nodeID=1204。]。

新南向政策将目标市场范围扩大为东盟10国，南亚6国，澳洲2国，包括：印度尼西亚、菲律宾、泰国、马来西亚、新加坡、文莱、越南、缅甸、柬埔寨、老挝、印度、巴基斯坦、孟加拉国、尼泊尔、斯里兰卡、不丹、澳大利亚和新西兰，共计十八国。如图\@ref(fig:NSBPPerc)所示，台湾对越南累计投资占比最大，对新西兰、巴基斯坦、不丹、尼泊尔等国的投资占比则较小，体现出新南向政策实施下台湾投资分布的区域不均衡性。

```{r NSBPPerc, echo=FALSE, fig.cap='2016-2019台湾对新南向国家投资积累分布', fig.align = 'center', fig.width=11.69, fig.height=8.27}
NSBP_region <- ccp_world |> 
  filter(State %in% NSBP)

tw_data |> 
  filter(Year >= 2016, !is.na(FDI), State %in% NSBP) |> 
  mutate(sum_fdi = sum(FDI)) |> 
  select(State, FDI, Year, sum_fdi) |> 
  group_by(State) |> 
  mutate(百分比 = (sum(FDI) / sum_fdi) * 100) |> 
  right_join(NSBP_region, by = 'State') |> 
  ggplot() +
    geom_sf(aes(fill = 百分比, geometry = geometry)) +
    scale_size_identity() +
    scale_fill_distiller(palette = "Set2", direction = 1) +
    xlim(50, 200) +
    ylim(-50, 40) +
    xlab("经度") +
    ylab("纬度")
```

新南向政策提出后，大多数东南亚国家都对其进行过积极正面的回应。例如，新加坡驻台北商务办事处黄伟权代表在民进党外交酒会期间，对新南向政策表达出“非常乐见”的态度。菲律宾驻台北经济文化办事处白熙礼代表也在不同场合表达过对新南向政策的支持之意，更主动联系了“新南向政策办公室”，台湾“经济部”与台湾“外交部”。时任菲律宾总统的杜特尔特也强调期待新南向政策下与菲律宾与台湾在农业和制造业和合作连结。印尼更是通过实际行动来表明了对政策的欢迎，主动表示双方可以在造船、货柜、货轮线路经营管理方面的合作。越南代表也表示“希望通过此一政策的推广来具体强化双方的合作关系”[@陈龙2017]。

\begin{landscape}
\vspace*{\fill}
\begin{table}[hbp]
\begin{tabular}{|c|p{10cm}<{\centering}|p{10cm}<{\centering}|}
\hline{}
国家或地区 & 出口项目 & 进口项目\\
\hline
越南 & 积体电路、热轧之铁或非合金钢扁轧制品、印刷电路、光学透镜、针织品等 & 积体电路、电话机、电脑零附件、二极管、电晶体及类似半导体装置、鞋靴等\\
印度 & 积体电路、氯乙烯、多元羧酸、自动资料处理机、聚缩醛、电话机、其他合金钢之扁轧制品、石油提炼制品等 &石油提炼制品、未经塑性加工铝、合金铁、未经塑性加工锌、电话机、钻石、钛矿石、聚缩醛等\\
泰国 & 积体电路、电子零附件、冷冻鱼、铜箔、印刷电路、二极管、经护面、镀面或涂面之铁或非合金钢扁轧制品、电话机等 & 积体电路、磁碟机、空气调节器、二极管、淀粉、菊糖、碟片、磁带、固态非挥发性储存装置、甘蔗糖、电话机等\\
马来西亚 & 积体电路、石油炼制乳、印刷电路、资料储存媒体、热轧钢制品、发光二极管、电子零组件、示波器、合成橡胶、电话机等 & 积体电路、示波器、石油炼制品、石油气、半导体设备、发光二极管、棕榈油、电子零组件、电容器、电话机等\\
菲律宾 & 积体电路、原油以外之石油及提自沥青矿物之油类、示波器、频谱分析仪、印刷电路、热轧之铁或非合金钢扁轧制品、电子零件组、二极管、电晶体及类似半导体装置、苯乙烯、电子工业用化学品、蓄电池等 & 积体电路、自动资料处理机、二极管、电子零组件、固态非挥发性储存装置、示波器、铜箔、电动机及发电机等\\
印度尼西亚 & 积体电路、合成纤维丝纱梭织物、合成金刚之扁轧品、用塑胶浸渍涂布之纺织物等 & 媒、天然气、不锈钢扁轧制品、铜矿石及精砂、不锈钢半制品等\\
澳大利亚 & 石油炼制品、氢氧化钠、氯乙烯、经镀面之铁或非合金钢扁轧制品、自动资料处理机等 & 煤、天然气、铁矿石及其精砂、精炼铜及铜合金、未经塑性加工铝等\\
新加坡 & 积体电路、半导体装置、电灯泡、电子灯泡、灯管、真空管等玻璃封装 机器、玻璃或玻璃器皿制造或热作机器等 & 积体电路、专供或主要供制造半导体晶柱或晶圆、半导体装置、计量或检查用仪器等 \\
\hline
\end{tabular}
\caption{台湾与部分新南向国家主要进出口项目}
\label{tab:NSBPInfo}
\end{table}
\vspace*{\fill}
\end{landscape}

在台湾的几个新南向主要贸易伙伴中，进出口品类如表\@ref(tab:NSBPInfo)^[资料来源：台湾新南向政策专网。]所示。可以看出，台湾对外出口高度依赖晶体管等高科技制品，而进口则有所差异，更多为该国的丰富产出品。

台湾当局对新南向政策的实施亦投入了巨大的年度预算。2017年，新南向政策年度预算为42亿新台币，2018年又追加达到了71.9亿新台币^[“国家发展计划”，行政院重要施政成果，获取时间：2022.7.23，https://www.ndc.gov.tw/Content_List.aspx?n=802D5A89AEA0FC19。]。[@王玥2020]的研究表明，2015年台商对印尼投资项目为275件，到2019年增加至546件，呈现出增长趋势，台湾与印尼双方签署12项经济合作文件，涉及农业、金融、测绘等多个方面。[@叶皓明2019]指出，至2017年，台湾地区与越南共签署11项协议与6项谅解备忘录，双方贸易额从2006年的57.19万美元增长至2017年的136.23亿美元，涵盖纺织、金属冶炼和电子零部件制造等领域。[@陈先才2020蔡英文当局]的研究表明，新南向政策下，台湾地区对新南向国家的贸易总额在2016年达960亿美元、2017年达1109亿美元、2018年达1166亿美元，呈现出上升的趋势，但对新南向国家2019年贸易总额已经低于2018年，贸易总额下降的原因在于进出口金额的不稳定。

```{r NSBPdata, echo=FALSE, fig.cap='2008-2019台湾对新南向国家进出口及投资数据变化', fig.align = 'center'}

tw_data |> 
  select(Year, State, Export, Inport, FDI) |> 
  filter(State %in% NSBP, !is.na(Export), !is.na(Inport), !is.na(FDI), Year >= 2008) |> 
  group_by(Year) |>  
  mutate(expSum = sum(Export), inpSum = sum(Inport), fdiSum = sum(FDI)) |> 
  ggplot() +
    geom_line(aes(Year, expSum, col = '出口')) +
    geom_line(aes(Year, inpSum, col = '进口')) +
    geom_line(aes(Year, fdiSum, col = '投资')) +
    geom_vline(xintercept = 2016, linetype = "dashed", col = "gray") +
    ylab("数额（千美元）") +
    xlab("年份") +
    scale_x_continuous(breaks = seq(2008, 2019, 1)) +
    labs(col = "地区")
```

对于新南向政策的实施效果，如图\@ref(fig:NSBPdata)所示，在新南向政策实施后，台湾对新南向国家的投资变化较不明显；在政策的前两年对新南向国家的出口和进口均有增长，而在2019年的出口有较大下滑，导致进出口总额相比去年有所下降。相反，如图\@ref(fig:dependence)所示，新南向政策实施后，台湾对大陆的贸易依赖程度有增无减。从比例上看，台湾对新南向国家的整体贸易额不进反退，出口占比从2017年21.28%下滑到2020年17.69%，进口占比从2017年16.88%到2020年16.52%，贸易顺差从2017年237.19亿美元降到2020年138.59亿美元^[中时新闻网，获取时间：2023.2.21，https://www.chinatimes.com/realtimenews/20210302003445-260407?chdtv。]。

比较南向政策与新南向政策，可以看出，新南向政策仍然是李登辉时期“戒急用忍”经济策略的一种延续。民进党当局对于两岸日益密切的经贸投资关系始终持以抗拒态度，企图以政治手段给两岸经贸热度“降温”。此时的国际格局发生了变化，美国“亚太再平衡”战略打破了亚太地区的既有平衡，美国与东盟关系持续加强，中国与东盟区域一体化进程则受到了一定的影响。台湾当局试图联合美、日、印度及东南亚各国的关系，来减少台湾对大陆的经济依赖。此时恰逢2015年12月31日东盟共同体正式成立，东南亚新兴国家的发展带来了新的贸易机遇，东南亚国家遂成为台湾当局新的贸易进军目标。

同时，新南向政策对比李登辉、陈水扁时期的南向政策，依旧有一些变化。首先，新南向政策更加体现“经济共同体意识”，有别于李、陈当局更单独侧重经贸领域，蔡英文当局更加强调共享资源、人才和市场的重要性。其次，蔡英文当局不仅强调经贸投资，更注重多层次双向发展，并扩大了合作范围，扩展到东盟10国、南亚6国和澳大利亚与新西兰。

总体而言，无论李登辉时期的南向政策，还是蔡英文时期的新南向政策，其出发点均旨在限制或抑制台湾企业界对大陆的进出口和投资倾向，消极应对大陆对台日益提升的贸易需求。可以说，新南向政策是李登辉时期“戒急用忍”经济战略的“卷土重来”。南向政策屡次被台湾当局提及并提出相应的配套政策，充分表明了其对东南亚及大洋洲地区经济战略的重视和对中国大陆对台湾地区经济吸引力的警惕态度。不论南向政策还是新南向政策，其议题本身都受到了台湾当局的重点关注，而且进行了实质性的预算支援。对于这方面的统计检验，现在主流文献对台湾南向政策的检验还有所欠缺，有待进一步加深研究。本文基于台湾进出口及投资的贸易数据，对南向政策及后续新南向政策台湾地区的进口、出口及投资均进行了计量统计模型的构建与检验，并且使用基于事件研究法的平行趋势检验对回归结果进行了加强，可以对现有台湾地区南向经济研究的空白领域进行补充。
