# 背景研究

台湾地区的现代经济，是以日本殖民统治时期的农业和轻工业为基础发展起来的。日清《马关条约》签订之后，台湾被割让给日本，台湾的出口重心由中国转向了日本，被纳入了日本经济体系和帝国经济圈中。日据时期，台湾对日贸易与转口贸易逐渐盛行[@林玉茹]。日治时期台湾财政依赖日本国库的补助。此阶段台湾的经济是典型的殖民地经济模式，即以宗主国的需求为中心整体规划。台湾经济的发展方略为“工业日本，农业台湾”，而在1930年以后，因日本对外战争需要，台湾的经济重心转为工业化[@涂照彦1975日本帝国主義下の台湾]。日治时期，台湾的糖业、农业、金融等行业实现了一定的发展，水利、水电、交通、海港、运河和铁路建设都进行了不同程度的建设，为台湾经济打下了一定的发展基础。但日据时期晚期，台湾总督府为了支撑日本对外的侵略战争，在台湾实施了严格的贸易管制政策，加强统制贸易[@白纯2005光复初期台湾的贸易管制政策]。如图1^[数据来源：善后救济总署台湾分署经济扶正室《台湾省主要经济统计》，1946年9版，第65页。]所示，从1941年到1945年台湾对日本的进出口均高于对其他国家的进出口总和，且多数年份差值较大。

```{r, echo=FALSE, fig.cap='1941-1945台湾对外贸易统计', fig.align = 'center'}
read_csv('data/1945taiwan.csv', show_col_types = FALSE) %>% 
  ggplot() +
    geom_point(aes(Year, 数值, color = 类型, shape = 类型)) +
    geom_line(aes(Year, 数值, color = 类型, linetype = 类型)) +
    scale_color_manual(values=c("blue", "blue","red", "red")) +
    scale_linetype_manual(values=c(1, 2, 1, 2)) +
    xlab("年份") + 
    ylab("统计值（单位：台币千元）")
```

1945年台湾光复，联军总部宣布战后日本不能立即对外通商，使台湾失去对年来最大贸易对象，加之国民政府台湾调查委员会对战后台湾的总方针是：“恢复台湾、内地及输出入口贸易。对于输出入，应加管制，并计划增加土产销路”，使台湾对外贸易受到很大影响。国民政府成立了行政长官公署和物资调节委员会对全岛进行贸易管制，通过管制进出口，将贸易业务完全由贸易局垄断经营。这些贸易管制政策在战后物资匮乏的背景下，在稳定物价和调节民生方面起到了一定的积极作用，但这种贸易管制也遭到了台湾民众尤其商人阶级的反对。在国民政府的贸易管制下，1946、1947、1948年台湾省对内地省份进出口总额分别占台湾总进出口额的94%、91%和86%[@白纯2005光复初期台湾的贸易管制政策]。作为垄断者的政府拥有追求利润极大化的能力，所以这段时间的贸易管制称为台湾省政府的重要财源。

1949年国民政府撤退到台湾，为台湾带来部分物资和资金，但此时岛内经济萧条，粮食及工业产品严重不足。1950年朝鲜战争的爆发，美国调整其东亚战略，重新恢复对台援助。1951年，美国国会通过“共同安全法”(Mutual Security Acts)，向台湾当局提供美元贷款、物资、以及技术合作。台湾当局此时采取适度干涉的计划经济政策，从1951年到1965年接受的美国经济援助达14.8亿美元。“美援”项目众多，涵盖军事、电力、交通、肥料、制糖、造纸等。在“美援”时期，基础工程中平均有74%的总投资来自“美援”[@台湾營造業]。从1950-1952年期间，共有83万吨美援物资输入台湾，总价值约1.66亿美元，贸易总额从1.85亿元增长至2.35亿元，增长约27%[@杨志强2013战后台湾经济转型发展轨迹]。在此之后，台湾经济由农业向工业进行转型。为促进工业转型，当局运用财政、金融、贸易政策推动相关领域发展，提出了3期“经建四年计划”，“加速经济发展方案”等。

60年代以后，台湾当局将贸易发展方向由进口替代转变为出口扩张，但经历1973与1979两次能源危机之后，外向型经济受阻，当局开始加速劳动密集型产业向资本与技术密集型产业发展，提升科学技术，增加出口产品的附加价值[@杨志强2013战后台湾经济转型发展轨迹]。尹仲容，严家淦等技术官僚为吸引外资，决定采取出口鼓励政策，由出口带动生产，并实施了“19点财经改革措施”、“奖励投资条例”等政策，由此奠定了台湾地区后来经济发展的主要导向。70年代中期，时任台湾地区行政部门主管的蒋经国为了改善台湾的基础设施工程，提出了“十大建设”。其中有六项是交通运输建设，三项是重工业建设，一项为新能源建设。这些建设帮助台湾地区成功度过全球石油危机，为后来的经济腾飞打下了坚实的基础。1979年，台湾地区制定了“十年经济建设计划”，决定将发展能耗少，又不会造成明显污染的机械、电子、电机和运输工具列为“策略性工业”。在政府政策的指导下，台湾经济逐渐完成从农业到工业，从劳动密集型向资本与技术密集型的转变，台湾近年来出口产业高密集度变化趋势如图2^[数据来源：台湾财政部。]所示。

```{r, echo=FALSE, fig.cap='台湾地区出口产业高密集度变化', fig.align = 'center'}
read.csv("data/tech-lab.csv") %>% 
  ggplot() +
    geom_line(aes(Year, HighTech / 100, color = "高技术人力密集度")) +
    geom_line(aes(Year, HighLab / 100, color = "高劳力密集度")) +
    geom_line(aes(Year, HighCap / 100, color = "高资本密集度")) +
    ylab("百分位点") +
    xlab("年份") +
    scale_y_continuous(labels = scales::percent) +
    scale_x_continuous(breaks = seq(1998, 2021, 3)) +
    scale_colour_manual("",values = c("高劳力密集度" = "black","高技术人力密集度" = "red", "高资本密集度" = "blue"))
```


经过漫长的经济转型，台湾传统的劳动密集型工业已经由电子芯片产业所替代，经济结构逐渐由劳动密集型向技术密集型转变，诞生了如台积电、联发科等高科技半导体企业以及华硕、宏碁等个人电脑制造出口厂商，对外贸易成为了台湾的经济命脉。如图3^[数据来源：台湾统计资讯网、世界银行。]所示，台湾经历了长达三十年的经济高速增长，1951年至1988年间，台湾的年均经济增长率达到9.57%，在多数年份远超世界平均水平。

```{r, echo=FALSE, fig.cap='台湾地区与世界年度GDP增长率', fig.align = 'center'}
read_csv("data/twannualgdp.csv", show_col_types = FALSE) %>% 
  filter(Year <= 1990) %>%
  ggplot() +
    geom_line(aes(Year, TheGDPGrowthRate / 100, color = "台湾")) +
    geom_line(aes(Year, World / 100, color = "世界"), linetype = "dashed") +
    scale_y_continuous(labels = scales::percent) +
    scale_x_continuous(breaks = seq(1950, 1990, 3)) +
    scale_colour_manual(name = "分类",values = c("台湾" = "black","世界" = "red")) +
    ylab("成长百分位点") +
    xlab("年份")
```
