# 实证结果

表\@ref(tab:fntable)为一次南向的基准回归结果，均对应模型\@ref(eq:twdid)。回归（I）、（II）、（III）为模型加入了双向固定效应，但未加入控制变量的情形。从政策干预的回归系数来看，一次南向政策干预对出口占比具有正向影响，对进口占比具有正向影响、对投资占比具有负向影响，但回归系数均不显著；回归（IV）、（V）、（VI）为模型加入了双向固定效应，同时加入控制变量的情形。从政策干预的回归系数来看，政策干预对出口占比具有负向影响，对进口占比具有正向影响、对投资占比具有负向影响，但回归系数亦均不显著。

在5%的显著性水平上，贸易伙伴开放度的提升对出口占比、进口占比的提升具有正向显著的作用，贸易伙伴生产总值的提升对出口占比具有显著正向的作用，持续性的外交关系对进口占比具有正向显著的提升，而外交关系对于进口占比具有负向显著的提升。分析上述系数的显著性，从对外贸易的引力模型出发，贸易伙伴国内生产总值的提升对贸易具有促进作用，而开放度显然也是有利于贸易的因素，但对于台湾地区而言，台湾的“外交关系”具有非常特殊的意义，其“政治象征”远大于经济影响。从历史上看，例如冈比亚、中非、马其顿、尼加拉瓜等国，都曾经在大陆和台湾之间反复建交，而这些国家往往是台湾当局推行“金元外交”争取的对象。在控制了其他控制变量的情况下，对于台湾地区的进口项目而言，持久性的“外交关系”对其具有显著性的推进作用，说明台湾当局较为重视与这些国家的“外交关系”，加强了从该国进口项目的进口强度，这点亦可以从台湾当局历年不惜重金推行“金元外交”得到印证。但总体来看，台湾对外进口品的依赖更多源自与台湾具有密切经贸交流的国家，而非其出于政治考量刻意维系的“邦交国”，所以“外交关系”对进口占比具有显著的负向影响。最终，对于政策干预变量，一次南向的实施对台湾地区的出口占比、进口占比与投资占比均没有显著的效用。

表\@ref(tab:NSBPtable)为二次南向的基准回归结果，均对应模型(1)。回归（I）、（II）、（III）为模型加入了双向固定效应，但未加入控制变量的情形。从政策干预的回归系数来看，二次南向政策干预对出口占比具有正向影响，对进口占比具有正向影响、对投资占比具有正向影响，但回归系数均不显著。回归（IV）、（V）、（VI）为模型加入了双向固定效应，同时加入控制变量的情形。从政策干预的回归系数来看，政策干预对出口占比具有负向影响，对进口占比具有负向影响、对投资占比具有正向影响，但回归系数亦均不显著。

在5%的显著性水平上，贸易伙伴生产总值的提升对出口占比、进口占比具有显著的正向作用，海峡两岸签订ECFA协议对出口占比与进口占比的提升具有显著正向的作用，对投资占比的提升具有显著负向的作用。分析上述系数的显著性，贸易伙伴国内生产总值的提升有利于拉动国内消费与扩大国内生产规模，对进出口均有促进作用。海峡两岸ECFA协议的签订涉及货品贸易、服务贸易、投资保障，涵盖商品贸易协议和服务贸易协议，对于进口与出口均有提升作用，但ECFA协议的签订系数的回归结果却显著为负。通过分析图\@ref(fig:1981fdi)可知，2010年后台湾对大陆投资占比就呈现出下降的趋势，而对未来新南向国家以及登记为“加勒比海英国属地”地区的出口占比则有所增加，而2010年对大陆投资比例恰恰达到了历史的高点，超过了80%。从这里可以看出，在对外投资方面，对大陆释放出较多友好姿态的马英九政府执政时期，台湾对大陆投资比例却呈现出先短暂上升后持续下降的趋势，蔡英文政府所希望实现的投资脱钩大陆，以及相比马英九政府对外贸易政策的“革新”，是一个伪命题。根据图\@ref(fig:19932016map)所示，新南向政策启动时，台湾出口分布就南向政策启动时已经发生了很大的变化，马英九政府执政时期，台湾当局就已经开始进行对外经济地区多样化的探索，并且产生了一定的效果。因此，综合来看，二次南向的实施对台湾地区的出口占比、进口占比与投资占比均没有产生显著的效用。

图\@ref(fig:parallel)为一次南向与二次南向政策基准回归（IV）、（V）、（VI）的平行趋势检验结果，均对应模型\@ref(eq:twevent)，其中左侧为一次南向，右侧为二次南向。从各子图片虚线左侧误差棒的分布看，误差棒均穿过0点，证明一次南向与二次南向的基准回归均已满足平行趋势假定。

从虚线右侧的政策滞后效应分析，一次南向实施后的2年后，政策实施对出口占比有显著的正向效应。二次南向实施3年后，对出口占比具有显著的负向影响，体现出一定的滞后效应。从图\@ref(fig:1981fdi)可以看出，2019年台湾对新南向国家的投资占比有一定下滑。这可能由于台湾近二十年来的支柱出口产业为半导体及精密电子商品，而此类出口品在二次南向中所占比重极为有限，故在政策实施后投资占比上升趋势疲软，呈现出不稳定的趋势。

```{r, echo=FALSE, warning=FALSE, results='asis'}

# vcovHC.plm
reg1.1 <- plm(出口占比 ~ 政策干预, data = fn_data, effect = "twoways", model="within", index =  c("State", "Year"))
rse1.1 <- sqrt(diag(vcovHC(reg1.1, cluster = "group")))

reg1.2 <- plm(进口占比 ~ 政策干预, data = fn_data, effect = "twoways", model="within", index =  c("State", "Year"))
rse1.2 <- sqrt(diag(vcovHC(reg1.2, cluster = "group")))

reg1.3 <- plm(投资占比 ~ 政策干预, data = fn_data, effect = "twoways", model="within", index =  c("State", "Year"))
rse1.3 <- sqrt(diag(vcovHC(reg1.3, cluster = "group")))

reg1.4 <- plm(出口占比 ~ 政策干预 + 世贸组织 + 外交持续 + 外交关系 + 亚太经合 + 开放度 + 人口 + 生产总值, data = fn_data, effect = "twoways", model="within", index= c("State", "Year"))
rse1.4 <- sqrt(diag(vcovHC(reg1.4, cluster = "group")))

reg1.5 <- plm(进口占比 ~ 政策干预 + 世贸组织 + 外交持续 + 外交关系 + 亚太经合 + 开放度 + 人口 + 生产总值, data = fn_data, effect = "twoways", model="within", index= c("State", "Year"))
rse1.5 <- sqrt(diag(vcovHC(reg1.5, cluster = "group")))

reg1.6 <- plm(投资占比 ~ 政策干预 + 世贸组织 + 外交持续 + 外交关系 + 亚太经合 + 开放度 + 人口 + 生产总值, data = fn_data, effect = "twoways", model="within", index= c("State", "Year"))
rse1.6 <- sqrt(diag(vcovHC(reg1.6, cluster = "group")))

stargazer(reg1.1, reg1.2, reg1.3, reg1.4, reg1.5, reg1.6, se=list(rse1.1, rse1.2, rse1.3, rse1.4, rse1.5, rse1.6), type = "latex", no.space=TRUE, omit.stat=c("f", "adj.rsq"), label = "tab:fntable", title = "一次南向基准回归", dep.var.caption = "被解释变量", notes.label = "备注：", header=FALSE, add.lines=list(c('时间固定效应', '是','是', '是','是', '是','是'), c('个体固定效应', '是','是', '是','是', '是','是')), notes = "括号内为标准误，已经过聚类调整")
```


```{r, echo=FALSE, warning=FALSE, results='asis'}

reg2.1 <- plm(出口占比 ~ 政策干预, data = NSBP_data, effect = "twoways", model="within", index =  c("State", "Year"))
rse2.1 <- sqrt(diag(vcovHC(reg2.1, cluster = "group")))

reg2.2 <- plm(进口占比 ~ 政策干预, data = NSBP_data, effect = "twoways", model="within", index =  c("State", "Year"))
rse2.2 <- sqrt(diag(vcovHC(reg2.2, cluster = "group")))

reg2.3 <- plm(投资占比 ~ 政策干预, data = NSBP_data, effect = "twoways", model="within", index =  c("State", "Year"))
rse2.3 <- sqrt(diag(vcovHC(reg2.3, cluster = "group")))

reg2.4 <- plm(出口占比 ~ 政策干预 + 世贸组织 + 外交持续 + 外交关系 + 两岸协议 + 自贸协定 + 开放度 + 人口 + 生产总值, data = NSBP_data, effect = "twoways", model="within", index= c("State", "Year"))
rse2.4 <- sqrt(diag(vcovHC(reg2.4, cluster = "group")))

reg2.5 <- plm(进口占比 ~ 政策干预 + 世贸组织 + 外交持续 + 外交关系 + 两岸协议 + 自贸协定 + 开放度 + 人口 + 生产总值, data = NSBP_data, effect = "twoways", model="within", index= c("State", "Year"))
rse2.5 <- sqrt(diag(vcovHC(reg2.5, cluster = "group")))

reg2.6 <- plm(投资占比 ~ 政策干预 + 世贸组织 + 外交持续 + 外交关系 + 两岸协议 + 自贸协定 + 开放度 + 人口 + 生产总值, data = NSBP_data, effect = "twoways", model="within", index= c("State", "Year"))
rse2.6 <- sqrt(diag(vcovHC(reg2.6, cluster = "group")))

stargazer(reg2.1, reg2.2, reg2.3, reg2.4, reg2.5, reg2.6, se=list(rse2.1, rse2.2, rse2.3, rse2.4, rse2.5, rse2.6), type = "latex", no.space=TRUE, omit.stat=c("f", "adj.rsq"), label = "tab:NSBPtable", title = "二次南向基准回归", dep.var.caption = "被解释变量", notes.label = "备注：", header=FALSE, add.lines=list(c('时间固定效应', '是','是', '是','是', '是','是'), c('个体固定效应', '是','是', '是','是', '是','是')), notes = "括号内为标准误，已经过聚类调整")

```

```{r parallel, fig.cap='两次南向平行趋势检验', echo=FALSE, fig.height=9, warning=FALSE}

fn_data <- fn_data |> 
  pull(fn_d) |> 
  unique() |> 
  na.omit() |> 
  purrr::map(~ fn_data |> 
               mutate(!! if_else(. < 0, str_c('d..', -.), str_c('d.', .)) := if_else(. == fn_d, 1, 0), .keep = "none")) |> 
  bind_cols(fn_data, other_table = _) |> 
  mutate(across(starts_with('d.'), ~ if_else(is.na(.), 0, .)))

NSBP_data <- NSBP_data |> 
  pull(nsbp_d) |> 
  unique() |> 
  na.omit() |> 
  purrr::map(~ NSBP_data |>
               mutate(!! if_else(. < 0, str_c('D..', -.), str_c('D.', .)) := if_else(. == nsbp_d, 1, 0), .keep = "none")) |> 
  bind_cols(NSBP_data, other_table = _) |> 
  mutate(across(starts_with('D.'), ~ if_else(is.na(.), 0, .)))

reg3.1 <- plm(出口占比 ~ d..7 + d..6 + d..5 + d..4 + d..3 + d..2 + d.0 + d.1 + d.2 + d.3 + d.4 + d.5 + d.6 + d.7 + d.8 + 世贸组织 + 外交持续 + 外交关系 + 亚太经合 + 开放度 + 人口 + 生产总值, data = fn_data, effect = "twoways", model="within", index = c("State", "Year"))

reg3.2 <- plm(进口占比 ~ d..7 + d..6 + d..5 + d..4 + d..3 + d..2 + d.0 + d.1 + d.2 + d.3 + d.4 + d.5 + d.6 + d.7 + d.8 + 世贸组织 + 外交持续 + 外交关系 + 亚太经合 + 开放度 + 人口 + 生产总值, data = fn_data, effect = "twoways", model="within", index = c("State", "Year"))

reg3.3 <- plm(投资占比 ~ d..7 + d..6 + d..5 + d..4 + d..3 + d..2 + d.0 + d.1 + d.2 + d.3 + d.4 + d.5 + d.6 + d.7 + d.8 + 世贸组织 + 外交持续 + 外交关系 + 亚太经合 + 开放度 + 人口 + 生产总值, data = fn_data, effect = "twoways", model="within", index = c("State", "Year"))

reg3.4 <- plm(出口占比 ~ D..8 + D..7 + D..6 + D..5 + D..4 + D..3 + D..2 + D.0 + D.1 + D.2 + D.3 + 世贸组织 + 外交持续 + 外交关系 + 两岸协议 + 自贸协定 + 开放度 + 人口 + 生产总值, data = NSBP_data, effect = "twoways", model="within", index = c("State", "Year"))

reg3.5 <- plm(进口占比 ~ D..8 + D..7 + D..6 + D..5 + D..4 + D..3 + D..2 + D.0 + D.1 + D.2 + D.3 + 世贸组织 + 外交持续 + 外交关系 + 两岸协议 + 自贸协定 + 开放度 + 人口 + 生产总值, data = NSBP_data, effect = "twoways", model="within", index = c("State", "Year"))

reg3.6 <- plm(投资占比 ~ D..8 + D..7 + D..6 + D..5 + D..4 + D..3 + D..2 + D.0 + D.1 + D.2 + D.3 + 世贸组织 + 外交持续 + 外交关系 + 两岸协议 + 自贸协定 + 开放度+ 人口 + 生产总值, data = NSBP_data, effect = "twoways", model="within", index = c("State", "Year"))

gene_fig <- \(reg, title, subtitle, seq_1, seq_2, seq_3) {
  coef <- as.data.frame(coeftest(reg, vcov.=vcovHC)[seq_1, 1 : 2])
  coef[["up"]] <- NA
  coef[["low"]] <- NA
  coef[["t"]] <- NA
  coef[["up"]] <- coef[["Estimate"]] + 1.96 * coef[["Std. Error"]]
  coef[["low"]] <- coef[["Estimate"]] - 1.96 * coef[["Std. Error"]]
  coef[["t"]] <- seq_2
  p <- ggplot(coef, aes(t, Estimate)) +
    geom_hline(yintercept = 0, linewidth = 1, col = "white") +
    geom_point() +
    geom_point(aes(x=-1, y=0), col="red") +
    geom_errorbar(aes(ymin = low, ymax = up), width = 0.2) +
    ylab("系数") +
    xlab("年份") +
    scale_x_continuous(breaks = seq_3) +
    geom_vline(xintercept = -1, linetype = "dashed")
  if (!is.na(title)) {
    p <- p + labs(title = title, subtitle = subtitle) 
  } else {
    p <- p + labs(subtitle = subtitle) 
  }
  return(p)
}

p1 <- gene_fig(reg3.1, "一次南向", "出口", 1:15, c(-7:-2, 0:8), seq(-7, 8, 3))
p2 <- gene_fig(reg3.2, NA, "进口", 1:15, c(-7:-2, 0:8), seq(-7, 8, 3))
p3 <- gene_fig(reg3.3, NA, "投资", 1:15, c(-7:-2, 0:8), seq(-7, 8, 3))
p4 <- gene_fig(reg3.4, "二次南向", "出口", 1:11, c(-8:-2, 0:3), seq(-8, 3, 1))
p5 <- gene_fig(reg3.5, NA, "进口", 1:11, c(-8:-2, 0:3), seq(-8, 3, 1))
p6 <- gene_fig(reg3.6, NA, "投资", 1:11, c(-8:-2, 0:3), seq(-8, 3, 1))

ggarrange(p1, p4, p2, p5, p3, p6, common.legend = TRUE, nrow = 3, ncol = 2, legend = "top")
```


